【裁判字號】    97,上易,402
【裁判日期】    980225
【裁判案由】    拆屋還地等
【裁判全文】
臺灣高等法院臺中分院民事判決         97年度上易字第402號
上  訴  人  乙○○
被  上訴人  國立豐原高級商業職業學校
法定代理人  甲○○
訴訟代理人  常照倫律師
複  代理人  黃琪雅律師
上列當事人間拆屋還地等事件，上訴人對於中華民國97年8月25
日臺灣臺中地方法院97年度訴字第1181號第一審判決提起上訴，
本院於民國98年2月11日辯論終結，玆判決如下：
    主  文
原判決主文第五項命上訴人自民國九十七年五月二十八日起至返
還原判決主文第一項至第三項所示土地之日止，按月給付被上訴
人超過新台幣一千九百四十二元部分，並訴訟費用之裁判，均廢
棄。
上列廢棄部分，被上訴人在第一審之訴，駁回。
其餘上訴駁回。
第一、二審訴訟費用（減縮部分除外）由上訴人負擔。
原判決主文第一、二、三、四項減縮為「被告應將坐落豐原市○
○段第753-1地號土地上如附圖所示編號B部分（面積為14.62平
方公尺）之地上物及編號D之水龍頭拆除，並將前開土地返還予
原告。被告應將坐落豐原市○○段第755地號土地上如附圖所示
編號C部分（面積為6.18平方公尺）土地騰空返還予原告。被告
應給付原告新台幣十五萬零五百二十五元，及自民國九十七年五
月二十八日起至清償日止，按年息百分之五計算之利息。」
    事實及理由
一、被上訴人主張：坐落台中縣豐原市○○段753、753-1、755
    地號土地（下稱系爭土地）為國有土地，被上訴人為管理機
    關。上訴人於民國（下同）90年2月20日前即無權占用系爭
    土地，占用情形為如原判決附圖（下稱附圖）所示，系爭75
    3地號土地，編號A2部分（面積6.69平方公尺）；系爭753-1
    地號土地，編號B部分（面積14.62平方公尺）、編號D部分
    裝置水龍頭；系爭755地號土地，編號C部分（面積6.18平方
    公尺），上訴人並於其上搭蓋違建營業，被上訴人屢次請求
    上訴人拆除地上物並返還土地，上訴人均置之不理。上訴人
    明知系爭土地為國有，無法律上原因占用系爭土地，受有相
    當於租金之不當得利，並使被上訴人受有無法使用土地之損
    害，系爭753、753-1、755地號土地之申報地價分別為每平
    方公尺新台幣（下同）1萬2700元、1萬2700元、1萬7100元
    ，依年息8%及占用面積計算，上訴人每年所受相當於租金之
    不當得利為3萬0105元，茲請求上訴人給付自起訴狀繕本送
    達日回溯5年之總額共15萬0525元。又上訴人於起訴後仍拒
    不返還土地，依前述標準計算，上訴人每月不當得利2428元
    ，迄返還土地前，上訴人應如數給付。爰本於國有土地管理
    機關之地位，依物上請求權，請求上訴人拆除無權占用土地
    之地上物，並返還土地；暨依不當得利、侵權行為之法律關
    係，請求上訴人返還不當得利，或賠償被上訴人所受損害（
    擇一為對上訴人有利之判決）等情，求為命：(一)上訴人應將
    系爭753-1地號土地上如附圖所示編號B部分（面積為14.62
    平方公尺）之地上物及編號D之水龍頭拆除，並將前開土地
    返還予被上訴人。(二)上訴人應將系爭755地號土地上如附圖
    所示編號C部分（面積為6.18平方公尺）土地騰空返還予被
    上訴人。(三)上訴人應給付被上訴人15萬0525元，及自起訴狀
    繕本送達翌日起至清償日止，按年息5%計算之利息；及自起
    訴狀繕本送達翌日起至返還前開第(一)、(二)項所示土地之日止
    ，按月給付被上訴人2428元〔被上訴人原審請求(一)上訴人應
    將系爭753地號土地，如附圖所示編號A1部分（面積0.28平
    方公尺）、編號A2部分（面積6.69平方公尺）之地上物拆除
    ，並將土地返還被上訴人；(二)上訴人應將系爭753-1地號土
    地，如附圖所示編號B部分（面積為14.62平方公尺）之地上
    物及編號D之水龍頭拆除，並將土地返還被上訴人；(三)上訴
    人應將系爭755地號土地，如附圖所示編號C部分（面積6.18
    平方公尺）之地上物拆除，並將土地返還被上訴人；(四)上訴
    人應給付被上訴人18萬9935元，及自起訴狀繕本送達翌日起
    至清償日止，按年息5%計算之利息；(五)上訴人應自起訴狀繕
    本送達翌日起至返還前開第(一)、(二)、(三)項所示土地之日止，
    按月給付被上訴人3166元之判決。經原審判決准許被上訴人
    前開第(一)、(二)、(三)項之請求；第(四)項部分，命上訴人給付15
    萬1948元本息；第(五)項部分，命上訴人自97年5月28日起至
    返還前開土地之日止，按月給付2533元；駁回被上訴人其餘
    請求。被上訴人就其敗訴部分未聲明不服；並於本院減縮聲
    明如上述，本院自就被上訴人減縮聲明部分審酌〕。
二、上訴人則以：如附圖編號A2及C部分即「冰品茶亭」，上訴
    人已於97年8月6日拆除建物（編號C部分尚有地上物磁磚及
    遮雨棚部分未拆除願捨棄），自不得再請求其就前開部分土
    地拆屋還地，並給付相當於租金之不當得利。上訴人所使用
    系爭土地上之建物，雖未辦理所有權第1次保存登記，然係
    實施建築管理前之合法建物（64年1月1日起即裝置自來水）
    ，於76年被徵收前即租用系爭土地，徵收後因被上訴人未全
    部使用系爭土地，上訴人乃自80年起繼續使用，可知上訴人
    使用房地具有正當權源。被上訴人之庶務組長曾於91、92年
    間以被上訴人經費不足為由，告知上訴人系爭土地已無保留
    公用之需要，分割後將依財政部發布之各機關經管國有公用
    被占用不動產處理原則（下稱公用被占用不動產處理原則）
    第一點第二項規定，按現狀移交國有財產局接管等情，除要
    求上訴人捐資5萬餘元以作為購置花檯美化被上訴人周邊校
    地及鋪設人行道之用，並經被上訴人同意僱工建造花檯，92
    年分割後，且教導上訴人以自來水使用證明，依國有財產法
    第四十二條第一項第二款之規定申請承租或承購系爭土地，
    應認上訴人以捐資方式為對價，被上訴人默示允許上訴人使
    用系爭土地。上訴人占用系爭土地具法律上之原因，無侵權
    之故意或過失。系爭土地自76年間徵收後，被上訴人未依核
    准徵收計畫使用，予以閒置，甚至將未使用之土地建築圍牆
    與校內隔離，被上訴人於93、94年間方函令上訴人返還土地
    ，期間十數年消極不行使權利，被上訴人總務處承辦人員又
    於現場勘驗後，以94年5月20日豐商總字第0940010387號函
    教育部中部辦公室，表示擬將系爭土地變更為非公用財產，
    按現狀移交國有財產局接管，足使上訴人正當信任被上訴人
    不欲行使權利，被上訴人不得再為主張，有權利失效理論之
    適用。被上訴人十餘年來不使用系爭土地，亦不行使權利，
    且於94年函教育部中部辦公室擬將系爭土地變更為非公用財
    產，顯無公用需要，依公用被占用不動產處理原則第一點第
    一項規定之反面解釋，當不得任意收回土地。上訴人曾多次
    向國有財產局申請准予承租或承購系爭土地，並願繳清歷年
    使用補償金，上訴人原可信賴被上訴人將依公用被占用不動
    產處理原則第一點第二項之規定，按現狀移交國有財產局接
    管後，再依國有財產法第四十二條第一項第二款規定，將系
    爭土地逕予出租上訴人，然被上訴人竟先以原土地所有權人
    尚得依土地徵收條例第九條第一項第一款規定主張於徵收20
    年內申請照原徵收補償價額收回其土地之權利為由，不依國
    有財產法第三十三條、第三十五條規定辦理，嗣於徵收滿20
    年而得排除上開規定適用後，復於無保留公用需要之前提下
    ，不惟未依國有財產局台灣中區辦事處94年4月29日台財產
    中接字第09400010757號函之意旨將系爭土地變更為非公用
    財產，並移交國有財產局接管，反任意興訟。又被上訴人縱
    容東勢里里長於系爭755地號土地上樹立大型看板，年收租
    金50餘萬元，反對僅小面積使用系爭土地之上訴人提起訴訟
    ，豈為事理之平？又被上訴人要求上訴人拆除之豐原市○○
    ○路4巷1號建物，為上訴人所有之合法原始建物，若拆除，
    上訴人所受損失不得謂不大，而被上訴人收回畸零地所能取
    得之利益不多，被上訴人請求拆屋還地，實屬權利濫用。縱
    認上訴人係無權占有，被上訴人請求相當於租金之不當利益
    數額過高等語，資為抗辯。
三、查，系爭土地為國有土地，由被上訴人自88年9月18日起接
    管；系爭753地號土地如附圖所示編號A2部分（面積6.69平
    方公尺），系爭753-1地號土地如附圖編號B部分（面積14.
    62平方公尺）、編號D部分裝置水龍頭，系爭755地號土地如
    附圖所示編號C部分（面積6.18平方公尺），為上訴人占有
    使用，其上建物（冰品茶亭及門牌號碼豐原市○○○路4巷1
    號房屋）為上訴人所有；被上訴人曾以93年10月22日函、94
    年4月1日函，請求上訴人拆屋還地；上訴人已於97年8月6日
    拆除前開編號A2及C部分之地上物（C部分之遮雨棚及磁磚尚
    未拆除），A2部分土地（面積6.69平方公尺）之地上物已拆
    除等事實，為兩造所不爭執，並有土地登記第二類謄本、被
    上訴人函及掛號郵件收件回執等件附卷可證，復經原審及本
    院現場勘驗明確，有勘驗筆錄在卷可憑，堪信為真實。
四、如上所述，系爭土地為國有土地，被上訴人為管理機關，上
    訴人占用如附圖所示編號A2、B、C、D等部分土地，上訴人
    抗辯非無權占有，上訴人即應證明其合法占有之權源。上訴
    人以被上訴人庶務組長曾以系爭土地已無保留公用之需要，
    分割後將依公用被占用不動產處理原則第一點第二項規定，
    按現狀移交國有財產局接管等情，要求上訴人捐資5萬餘元
    以作為購置花檯美化被上訴人周邊校地及鋪設人行道之用，
    其已如數捐資，被上訴人庶務組長並指導其向國有財產局申
    請承購或承租系爭土地，應認上訴人以捐資方式為對價，被
    上訴人默示允許上訴人使用系爭土地云云，為被上訴人所否
    認，上訴人僅提出被上訴人校區外圍照片、被上訴人對國有
    財產局之申請書、國有財產局函等件（見原審卷48、52至54
    、58頁），不能證明上訴人上開所辯為真實。縱上訴人曾捐
    資助被上訴人購置花檯及周邊校地鋪設，捐資屬贈與行為，
    難認係使用土地之對價。又所謂默示之意思表示，係指依表
    意人之舉動或其他情事，足以間接推知其效果意思者而言，
    若單純之沈默，除有特別情事，依社會觀念可認為一定意思
    表示者外，不得謂為默示之意思表示（最高法院29年上字第
    762號判例參照）。本件被上訴人自88年9月18日起接管系爭
    土地，於93年10月22日豐商總字第0930010937號函及94年4
    月1日豐商總字第0940010277號函，請求上訴人返還系爭土
    地，被上訴人顯無默示同意上訴人使用系爭土地之意思。又
    由被上訴人93、94年均請求上訴人拆屋還地觀之，被上訴人
    仍有保留公用之需要，僅因上訴人不願返還系爭土地，致被
    上訴人無法依學校公用需要，使用系爭土地，上訴人未承租
    系爭土地，自屬無權占有。
五、上訴人抗辯被上訴人使系爭土地閒置十數年，不行使權利，
    並建築圍牆與校內隔離，又以94年5月20日函教育部中部辦
    公室，表示擬將系爭土地變更為非公用財產，按現狀移交國
    有財產局接管，足使上訴人正當信任被上訴人不欲行使權利
    ，本件有權利失效理論之適用云云。惟查，被上訴人係於88
    年9月18日起接管系爭土地，而於93、94年間二次函請上訴
    人拆屋還地（見原審卷66至68頁），並無上訴人所辯十數年
    不行使權利之情形。又被上訴人上開函件雖僅記載系爭755
    地號，然其內文提及上訴人占用土地為汽車及冰品買賣，應
    拆除地上物，返還土地等語，參諸被上訴人提起本訴時，誤
    認上訴人占用部分為僅系爭753-1、755地號土地，嗣經地政
    機關測量，上訴人經營之「冰品茶亭」及「圓環汽車」占用
    系爭753、753-1、755地號土地，應認其行使權利之真意及
    於冰品茶亭、圓環汽車占用土地之全部，上訴人以被上訴人
    僅曾要求返還系爭755地號土地，其餘地號土地則十餘年未
    曾行使權利云云，為不足採。至於由教育部中部辦公室94年
    5 月24日函（見原審卷54頁）主旨觀之，被上訴人雖曾表示
    擬將系爭753-1及755地號2筆土地變更為非公用財產，然觀
    上訴人所提證據，實係因上訴人申請承租或承購系爭土地，
    被上訴人函上級機關請示，上級機關函示被上訴人應注意相
    關法律規定，被上訴人並無不行使權利之意思。又被上訴人
    建築圍牆與遭他人占用之土地隔離，乃為保障全校師生安全
    ，不得不然之方式，要不能以被上訴人建築圍牆隔離，即謂
    被上訴人不欲使用系爭土地或主張權利。上訴人上開抗辯，
    並不可採。
六、上訴人另辯稱被上訴人請求拆屋還地，係屬權利濫用云云。
    惟查，民法第一百四十八條權利之行使，不得以損害他人為
    主要目的之規定，其真意係在限制權利人行使權利，專以損
    害他人為主要目的，苟權利人行使權利非專以損害他人為主
    要目的，縱使他人喪失利益，亦無該條之適用（最高法院45
    年台上字第105號判例、69年度台上字第1079號判決、72年
    度台上字第1205號判決參照）。本件被上訴人為學校機關，
    學生人數、教職員編制可能逐年增加，亦可能必須增建校舍
    或擴大操場、停車空間等情，隨時有使用土地，供全校師生
    使用之需要。又系爭土地徵收時，上訴人已分別領取地上建
    物（坐落：豐原市○○里○○○路4巷1號），包括鐵棚架、
    磚造物補償費14萬6070元、17萬6988元，有徵收預定地地上
    物補償費清冊在卷可稽（見原審卷50頁），上訴人就該等建
    物既已收取補償費，猶爭執若拆除所受損失甚大云云，顯不
    足採。至於東勢里里長是否無權占用系爭755地號土地架設
    看板收取租金，被上訴人是否請求其拆除地上物並返還土地
    ，乃被上訴人是否對之另行起訴之問題，要與本件判斷無涉
    。系爭土地應否依國有財產法第三十三條、第三十五條規定
    ，變更為非公用財產，移交國有財產局接管，與系爭土地為
    國有，被上訴人現為管理機關，得依法行使權利無關。是被
    上訴人為維護國家財產，收回系爭土地供全校師生使用，自
    非屬以損害上訴人為目的之權利濫用行為，上訴人上開抗辯
    ，亦不足採。
七、次按無法律上之原因而受利益，致他人受損害者，應返還其
    利益，雖有法律上之原因，而其後已不存在者，亦同，民法
    第一百七十九條定有明文。而無權占有他人土地，可能獲得
    相當於租金之利益，為社會通常之觀念，是請求人請求無權
    占有人返還占有土地所得之利益，原則上應以相當於該土地
    之租金額為限（最高法院61年台上字第1695號判例、94年度
    台上字第1094號判決參照）。被上訴人請求上訴人給付自起
    訴狀繕本送達日（即97年5月27日）回溯5年之不當得利，及
    自起訴狀繕本送達翌日起至返還土地之日止，按月給付被上
    訴人相當於租金之不當得利，為有理由。本院審酌系爭土地
    位處豐原市區○○○○道，鄰近學校，附近商業交易熱絡，
    生活機能極佳，上訴人利用系爭土地經營冰品與汽車買賣，
    相較於供住家或耕種使用獲利為多，因認以系爭土地申報地
    價按年息8%計算不當得利為適當。查，系爭土地為上訴人所
    占用之面積為：系爭753地號土地如附圖所示編號A2部分（
    面積6.69平方公尺）[按：於本院勘驗現場時兩造不爭執A1
    部分非上訴人占用，見本院卷52頁]；系爭753-1地號土地如
    附圖編號B部分（面積14.62平方公尺）、編號D部分裝置水
    龍頭；系爭755地號土地如附圖編號C部分（面積6.18平方公
    尺），而系爭753、753-1地號土地，89、93、96年度之申報
    地價均為每平方公尺1萬2700元，系爭755地號土地，89、93
    、96年度之申報地價均為每平方公尺1萬7100元，有台中縣
    豐原地政事務所核發地價第二類謄本附卷可稽（見原審卷34
    至36頁）。依此計算，上訴人92年5月28日至97年5月27日5
    年間占用系爭753、753-1地號土地之不當得利數額為10萬82
    54元[計算式：（6.69＋14.62）127008%5＝108254.8
    ]；5年間占用系爭755地號土地之不當得利數額為4萬2271元
    [計算式：6.181710 08﹪5＝42271.2]，合計15萬052
    5元。自97年5月28日後至上訴人返還系爭土地日止，就系爭
    753-1地號編號B部分，每月應給付1238元（計算式：14.62
    127008%12＝1237.8，元以下四捨五入，下同）；就
    系爭755地號編號C部分，每月應給付704元（計算式：6.18
    171008﹪÷12＝704），合計每月應付1942元。上訴人
    雖辯稱如附圖所示編號C部分（即冰品茶亭）已拆除，被上
    訴人已無不能使用之情形，被上訴人不能請求其給付不當得
    利云云，然其拆除日期在97年8月6日（見本院卷52頁），且
    編號C部分尚有遮雨棚及磁磚未拆除，被上訴人自仍得請求
    上訴人給付返還土地前之不當得利（編號A2已拆除，未計入
    ）。另被上訴人依侵權行為之法律關係，請求與依不當得利
    法律關係，擇一為對其較有利之判決，原審未就侵權行為法
    律關係予以審酌，被上訴人既未聲明不服，茲不予論述。
八、綜上所述，上訴人既不能證明占有之合法權源，被上訴人請
    求上訴人拆除地上物，返還土地，核屬有據。從而，被上訴
    人本於國有土地管理機關之地位，依物上請求權，請求上訴
    人將系爭753-1地號土地上如附圖所示編號B部分之地上物及
    編號D之水龍頭拆除；將該土地連同系爭755地號土地上如附
    圖所示編號C部分土地騰空返還被上訴人；暨依不當得利返
    還請求權，請求上訴人給付15萬0525元，及自起訴狀繕本送
    達翌日即97年5月28日起至返還土地日止，按年息5%計算之
    利息，及自97年5月28日起至返還前開土地之日止，按月給
    付1942元，為有理由，應予准許，逾此範圍請求為無理由，
    應予駁回。則原判決就上開應准許被上訴人請求部分，為被
    上訴人勝訴之判決，並依兩造聲明，分別為供擔保後准予或
    免為假執行之宣告，經核於法並無不合。上訴論旨，就上開
    部分求予廢棄改判，為無理由，應予駁回。至於被上訴人請
    求超過前開應准許部分，原審為被上訴人勝訴之判決（被上
    訴人於本院減縮部分除外），即有未洽，爰由本院廢棄改判
    ，駁回被上訴人該部分之訴。又被上訴人已減縮聲明，是原
    判決主文第一、二、三、四項減縮為「被告應將坐落豐原市
    ○○段第753-1地號土地上如附圖所示編號B部分（面積為14
    .62 平方公尺）之地上物及編號D之水龍頭拆除，並將前開
    土地返還予原告。被告應將坐落豐原市○○段第755地號土
    地上如附圖所示編號C部分（面積為6.18平方公尺）土地騰
    空返還予原告。被告應給付原告新台幣十五萬零五百二十五
    元，及自九十七年五月二十八日起至清償日止，按年息百分
    之五計算之利息。」至被上訴人另於辯論終結後再具狀減縮
    聲明部分（即98年2月12日減縮聲明狀第四項），應不生減
    縮聲明之效力。本件事證已臻明確，兩造其餘攻擊防禦方法
    及舉證，核與本件判決結果不生影響，毋庸逐一論列，併此
    敘明。
據上論結：本件上訴為一部有理由，一部無理由，依民事訴訟法
第四百五十條、第四百四十九條第一項、第七十九條，判決如主
文。
中    華    民    國    98    年    2     月    25    日
                  民事第一庭    審判長法  官  吳火川
                                      法  官  蔡秉宸
                                      法  官  饒鴻鵬
以上正本係照原本作成。
不得上訴。
                                      書記官  林明冬
中    華    民    國    98    年    2     月    26    日
                                                      Ｖ


司法院資訊處製作；財團法人民間司法改革基金會備份。
